臺灣彰化地方法院民事判決　100年度重訴字第33號
原　　　告　林傳芳
　　　　　　林蓬淕
　　　　　　林逢山
　　　　　　林蓬燸
　　　　　　林月春
　　　　　　林萬龍
　　　　　　林蓮滄
　　　　　　林朝棟
　　　　　　林錦城
上九人共同
訴訟代理人　吳萬春律師
被　　　告　林世雄
　　　　　　林郁文
　　　　　　林清貴
　　　　　　　　　　　　號3樓
　　　　　　林世傑
　　　　　　　　　　　　號8樓
上四人共同
訴訟代理人　趙惠如律師
上列當事人間請求請求確認通行權等事件，本院於民國100年12
月21日言詞辯論終結，判決如下：
    主  文
原告之訴駁回。
訴訟費用由原告負擔。
    事實及理由
一、原告主張：
  (一)坐落於彰化縣和美鎮○○段799-1、799-2、799-3、799-4、
    799-5、799-6、799-7、799-8、801地號土地（下稱系爭799
    -1、799-2、799-3、799-4、799-5、799-6、799-7、799-8
    、801地號土地），為原告林傳芳、林蓬淕、林逢山、林蓬
    燸、林月春、林萬龍、林蓮滄、林朝棟、林錦城分別所有，
    均未臨公路，為民法第787條第1項所稱之袋地，原均通行被
    告林世雄、林郁文、林清貴、林世傑所有之同段802、803、
    804、805、863-3地號土地（重測前為中寮段竹圍子小段75-
    6地號土地，下稱系爭802、803、804、805、863-3地號土地
    ）至公路。系爭通行道路百年來均供原告等人通行使用，此
    有彰化縣政府於100年10月26日上午10時研商「現有巷道」
    會勘記錄、和美鎮公所100年9月27日和鎮建字第1000017297
    號函及林務局農林航空測量所79年9月28日空照圖為憑。
  (二)原告林錦城所有之系爭801地號（重測前為中寮段竹圍子小
    段75-1地號）土地，被告林世雄所有之系爭803地號（重測
    前為中寮段竹圍子小段75-3地號）土地、系爭805地號（重
    測前為中寮段竹圍子小段75-5地號）土地，被告林清貴所有
    之系爭802地號（重測前為中寮段竹圍子小段75-2地號）土
    地及被告林世傑所有之系爭804地號（重測前為中寮段竹圍
    子小段75-4地號）土地，原為同一筆土地。85年間分割時，
    原告林錦城與被告林世雄、林清貴、林世傑原約定就前開分
    割前之土地、總面積3,279平方公尺，由原告林錦城取得應
    有部分2分之1（面積1639.5平方公尺），惟供共有土地通行
    之道路130坪，需由原告林錦城負擔，故當時原告林錦城實
    際取得面積僅為1,210平方公尺（減少429平方公尺），然雙
    方於辦理分割時，卻未依協議將通行道路另行分割登記為原
    告林錦城所有。詎被告林世雄、被告林郁文卻在100年2月間
    ，於被告等人所有之上開土地施工挖設溝漕，阻斷原告等人
    車輛之通行，並因而釀成多次車輛陷落溝漕之車禍事件，對
    此，雙方經多次溝通，仍未獲解決，原告不得已爰依民法第
    787條第1項、第788條第1項起本件訴訟等語，並聲明：1.確
    認原告等對彰化縣和美地政事務所100年6月10日複丈成果圖
    （下稱附圖一）所示被告林清貴所有系爭802地號土地之編
    號a面積50.03平方公尺，被告林世雄所有系爭803地號土地
    之編號b面積62.82平方公尺、系爭805地號土地編號d面積64
    .05平方公尺，被告林世傑所有系爭804地號土地編號c面積6
    3.46平方公尺，被告林郁文所有系爭863-3地號土地編號e面
    積20平方公尺之土地通行權存在。2.被告等應將前項土地上
    之圍牆、竹木及其他障礙物拆除，容忍原告等於土地上修築
    道路及通行使用，不得為妨礙原告等人修築道路及通行使用
    之行為。3.訴訟費用由被告等負擔。
二、被告則以：
  (一)原告林傳芳、林蓬淕、林逢山、林蓬燸、林月春、林萬龍、
    林蓮滄、林朝棟等人所有之系爭799-1至799-8地號土地非屬
    袋地，系爭土地之西側乃緊鄰原告等共有之彰化縣和美鎮○
    ○段807地號土地（下稱系爭807地號土地），該土地上有寬
    約3米之「彰化縣和美鎮○○路216巷」現況道路可對外通行
    。
  (二)原告林錦城所有之彰化縣和美鎮○○段801地號土地亦非屬
    袋地，該土地除西側緊鄰原告等共有之系爭807地號土地，
    可通行彰化縣和美鎮○○路216巷外，亦有同鎮○○路200巷
    可供通行。
  (三)原告林錦城所有之系爭801地號土地，與被告林世雄所有之
    系爭803、805地號土地，被告林清貴所有之系爭802地號土
    地及被告林世傑所有之系爭804地號土地，原為同一筆土地
    。惟於84年8月12日雙方協議分割土地時，並無原告所稱兩
    造協議留有部分土地供通行，故無原告林錦城所稱其減少分
    配130坪等情，此有84年8月12日雙方土地分割協議書附卷可
    參。又分割前雙方所有之土地，已有彰化縣和美鎮○○路21
    6巷作為聯外道路，原告林錦城所分配取得之同段801地號土
    地，亦非因分割而成為袋地，原告等欲對被告林世雄、被告
    林清貴、被告林世傑所有之土地主張通行權，自屬無據。復
    對與分割無關之被告林郁文所有之系爭863-3地號土地主張
    通行權，更屬無據。
  (四)被告林郁文在系爭863-3地號土地修築圍牆，係為避免國有
    財產局誤認其竊佔國土（即彰化縣和美鎮○○段879地號土
    地）。
  (五)彰化縣政府於100年10月26日上午10時研商「現有巷道」會
    勘記錄，認系爭802、803、804、805、863-3土地之部分鋪
    設有柏油，供公眾通行之使用，並不足採。又和美鎮公所
    100年9月27日和鎮建字第1000017297號函認該土地上之柏油
    至少已鋪設20年以上，亦非事實。再以林務局農林航空測量
    所79年9月28日之空照圖，認該道路當時即已存在，已歷時
    20年以上，亦屬率斷。
  (六)原告等所有之土地均非屬袋地，縱為袋地，渠等通行亦應選
    擇損害最小之處所為之，即應選擇通行渠等亦為共有人之同
    段807地號土地，況該土地復有現況道路可供通行，
  (七)並為答辯聲明：1.原告之訴駁回。2.訴訟費用由原告等負擔
    。
三、兩造不爭執事項：
  (一)彰化縣和美鎮○○段系爭799-1地號土地為原告林傳芳所有
    ，同段系爭799-2地號土地為原告林蓬淕所有，同段系爭799
    -3地號土地為原告林逢山所有，同段系爭799-4地號土地為
    原告林蓬燸所有，同段系爭799-5地號土地為原告林月春所
    有，同段系爭799-6地號土地為原告林萬龍所有，同段系爭
    799-7地號土地為原告林蓮滄所有，同段系爭799-8地號土地
    為原告林朝棟、原告林傳芳共有，同段系爭801地號土地為
    原告林錦城所有。
  (二)彰化縣和美鎮○○段系爭803、805地號土地為被告林世雄所
    有，同段系爭802地號土地為被告林清貴所有，同段系爭804
    地號土地被告林世傑所有，同段系爭863-3地號為被告林郁
    文所有。
  (三)彰化縣和美鎮○○段系爭806地號土地為原告林錦城、林逢
    山、林蓬燸、林蓬淕、林蓮滄、林傳芳、林萬龍、林月春及
    被告林清貴、林世傑、林世雄與其他人共有。
四、兩造爭執之事項：
  (一)原告等各所有之系爭799-1、799-2、799-3、799-4、799-5
    、799 -6、799-7、799-8、801地號土地是否為與公路無適
    宜聯絡之袋地？
  (二)原告等各所有之系爭799-1、799-2、799-3、799-4、799-5
    、799 -6、799-7、799-8、801地號土地若為袋地，則原告
    等得否對被告等各所有如附圖一所示編號ａ、ｂ、ｃ、ｄ、
    ｅ部分土地主張有通行權存在？
五、本院得心證之理由：
  (一)按土地因與公路無適宜之聯絡，致不能為通常使用者，土地
    所有人得通行周圍地以至公路，固為民法第787條第1項前段
    所明定。又民法第787條第1項所定之通行權，係為促進袋地
    之利用，而令周圍地所有人負容忍通行之義務，其目的在解
    決與公路無適宜聯絡之土地之通行問題；如僅為求與公路有
    最近之聯絡或便利之通行，尚不得依該規定主張通行他人之
    土地，最高法院95年度臺上字第2653號判決意旨闡釋甚明。
    此所稱與公路無適宜之聯絡，致不能為通常之使用，係指土
    地與公路隔離，全無進出通路或雖有進出之通路，但不適宜
    ，致不能為通常之使用而言。土地如非與公路無適宜聯絡，
    致不能為通常使用者，即不得對周圍地主張通行權。再按私
    有土地，若實際已供公眾通行數十年，成為道路，其土地所
    有權縱未為移轉登記，仍為私人所保留，其所有權之行使，
    仍應受限制，應認為已有公用地役關係之存在，土地所有人
    固不得違反供公眾通行之目的而為使用，惟公用地役關係之
    對象，係不特定之公眾，且亦不以有供役地與需役地之存在
    為必要，其本質乃係一公法關係，與私法上地役權之性質不
    同。而民事訴訟法則係當事人得向法院訴請以判決保護其私
    法之權利，故當事人不得本於公用地役關係，於民事訴訟請
    求土地所有人不得有妨害其通行之行為，而僅得請求地方政
    府以公權力加以排除，如有爭議應循行政爭訟程序處理之（
    參照最高法院86年臺上字第2622號裁判意旨）。
  (二)查原告林傳芳所有之801地號土地，其上可由竹社路200巷道
    路對外通行乙節，業經本院於100年6月9日會同兩造及彰化
    縣和美地政事務所測量人員履勘現場屬實，有本院勘驗筆錄
    、現場簡圖附卷可參（見本院卷第136頁至第139頁），此外
    ，復有臺灣彰化地方法院檢察署檢察官囑託和美地政事務所
    100年5月5日繪製之道路現況位置圖（下稱附圖二）在卷可
    稽。又上開竹社路200巷（即附圖二編號(A)部分）通行超過
    20年以上，往南係通往竹社路，亦有和美鎮公所100年9月27
    日和鎮建字第1000017297號函在卷可稽，顯見系爭801地號土
    地並非袋地（見本院卷第154頁）。
  (三)原告主張其等原係經由系爭802、803、804、805、863-3地
    號土地上之道路（詳附圖二所示系爭802、803、804、805地
    號土地之右側虛線範圍及系爭863-3地號土地編號(A)，下稱
    系爭道路）對外通行，該道路已通行百年等語，惟為被告所
    否認。嗣經本院向彰化縣政府函查系爭802、803、804、805
    、863-3地號土地上之系爭道路是否為既成道路，經彰化縣
    政府於100年10月26日上午10時許前往現場會勘結果，系爭
    802、803、804、805、863-3地號土地確認其部分土地為現
    有鋪設柏油之道路，供公眾通行使用，和美鎮公所亦確認該
    道路至少已鋪設20年以上，且依79年5月21日由林務局農林
    航空測量所印刷之航照圖，該道路於當時即存在且已歷時20
    年以上，故該道路為現有巷道等情，有彰化縣政府100年11
    月14日府工程字第1000355741號函及所附研商「現有巷道」
    會勘紀錄、航照圖、現場照片等在卷可稽（見本院卷第161
    頁至第163頁、第166頁至第168頁）。又系爭道路通行超過
    20年以上，目前暫無編定道路名稱，往北通過彰化縣和美鎮
    ○○段801、799-10地號，往南通過同段863-3、879地號，
    往南係通往竹社路180巷及克東路131 巷；系爭道路瀝青混
    泥土路面（即AC路面，俗稱柏油路面）係基於公共使用由和
    美鎮公所鋪設，確切鋪設時間已無資料可稽，至少鋪設20年
    以上，有和美鎮公所100年9月27日和鎮建字第1000017297號
    函、同日和鎮建字第1000017914號函、100年9月15日和鎮建
    字第1000016495號函等件在卷可稽（見本院卷第154頁、第1
    56頁、第164頁、第165頁），顯見系爭道路確係公眾通行之
    道路。
  (四)從而，原告等各所有坐落系爭799-1、799-2、799-3、799-4
    、799-5、799-6、799-7、799-8、801地號土地，既可經由
    系爭道路往南通往竹社路180巷及克東路131巷，且系爭801
    地號土地亦可經由竹社路200巷道路對外通行，則原告等各
    所有坐落系爭799-1、799-2、799-3、799-4、799-5、799-6
    、799-7、799-8、801地號土地，即難認係不能對外聯絡而
    不能為通常使用之袋地。揆諸前揭規定及說明，原告自不得
    對被告等各所有如附圖一所示編號ａ、ｂ、ｃ、ｄ、ｅ部分
    主張有通行權存在。至系爭道路已供作公眾通行之道路至少
    20年以上，迄無間斷，屬既成道路，則具有公用地役關係存
    在，其對象係不特定之公眾，原告得依公用地役關係通行，
    自亦無求予確認判決其有通行權必要。況私有土地成為供公
    眾通行之道路後，其所有權之行使即受到限制，土地所有人
    不得違反供公眾通行之目的而使用，而公用地役關係，本質
    上係公法關係，與私法上地役權之性質不同，揆諸前揭最高
    法院裁判意旨，就通行現有巷道之爭議，自應循行政爭訟程
    序處理，仍無從據以民事訴訟請求確認有通行權之餘地。
六、綜上所述，原告等既可經由系爭道路往南通往竹社路180巷
    及克東路131巷，且系爭801地號土地亦可經由竹社路200巷
    道路對外通行，自難認其為與公路無適宜聯絡，致不能為通
    常使用之袋地。其依民法787條第1項規定主張就被告等各所
    有如附圖一所示編號ａ、ｂ、ｃ、ｄ、ｅ部分土地主張有通
    行權存在，並依民法第788條第1項規定，請求被告等應將該
    部分土地上之圍牆、竹木及其他障礙物拆除，容忍原告於土
    地上修築道路及通行使用，不得為妨礙原告修築道路及通行
    使用之行為，均為無理由，自應予駁回。
七、本件事實已臻明確，兩造其餘攻擊防禦方法，均與本件判決
    結果不生影響，無一一審究之必要，附此敘明。
八、據上論結，原告之訴為無理由，依民事訴訟法第78條，判決
    如主文。
中    華    民    國   100    年    12    月    30    日
                  民事第一庭      法  官  黃楹榆
以上正本係照原本作成。
如不服本判決，應於送達後20日內，向本院提出上訴狀並表明上
訴理由，如於本判決宣示後送達前提起上訴者，應於判決送達後
10日內補提上訴理由書（須附繕本）。如委任律師提起上訴者，
應一併繳納上訴審裁判費。
中    華    民    國   100    年    12    月    30    日
                                  書記官  彭月美